ACORDAO-COMPLETO-2518047

ACÓRDÃO 3384/2022 ATA 20/2022 - PRIMEIRA CÂMARA

VISTOS, relatados e discutidos estes autos de tomada de contas especial instaurada pela Fundação Nacional de Saúde (Funasa) , em razão da omissão no dever de prestar contas da aplicação dos recursos repassados por meio do convênio EP 0007/2008, que teve por objeto a execução de sistema de drenagem em áreas endêmicas de malária para atender ao município de Santana/AP.
ACORDAM os ministros do Tribunal de Contas da União, reunidos em sessão da 1ª Câmara, ante as razões expostas pelo relator, em:
9.1. considerar o Sr. Robson Santana Rocha Freires revel, para todos os efeitos, nos termos do art. 12, § 3º, da Lei 8.443/1992;
9.2. julgar irregulares as contas do Sr. Robson Santana Rocha Freires, com fundamento nos arts. 1º, I, 16, III, "a" da Lei 8.443/1992 c/c os arts. 19 e 23, III, da mesma lei, e com arts. 1º, I, 209, III e § 5º, 210 e 214, III, do RI/TCU, e condená-lo ao pagamento da quantia abaixo especificada, com a fixação do prazo de 15 (quinze) dias, a contar da notificação, para comprovar, perante o Tribunal (art. 214, III, "a", do RI/TCU) , o recolhimento da dívida aos cofres da Fundação Nacional de Saúde (Funasa) , atualizada monetariamente e acrescida dos juros de mora, calculados a partir das datas discriminadas, até a data do recolhimento, na forma prevista na legislação em vigor:
	Data da Ocorrência
	Valor Histórico

	2/4/2013
	800.000,00

9.3. aplicar ao Sr. Robson Santana Rocha Freires a multa prevista no art. 57 da Lei 8.443/1992 c/c o art. 267 do RI/TCU, no valor de R$ 130.000,00 (cento e trinta mil reais) , com a fixação do prazo de 15 (quinze) dias, a contar da notificação, para que comprove, perante este Tribunal (art. 214, III, "a", do RI/TCU) , o recolhimento da dívida aos cofres do Tesouro Nacional, atualizada monetariamente desde a data do presente acórdão até a do efetivo recolhimento, se for paga após o vencimento, na forma da legislação em vigor;
9.4. autorizar, caso solicitado pelo responsável, o pagamento das dívidas em até 36 (trinta e seis) parcelas mensais e consecutivas, nos termos do art. 26 da Lei 8.443/1992 c/c o art. 217 do Regimento Interno, fixando-lhes o prazo de 15 (quinze) dias, a contar do recebimento das notificações, para comprovarem perante o Tribunal o recolhimento da primeira parcela, e de 30 (trinta) dias, a contar da parcela anterior, para comprovar o recolhimento das demais parcelas, devendo incidir sobre cada valor mensal, atualizado monetariamente, os juros de mora devidos, na forma prevista na legislação em vigor;
9.5. autorizar, desde logo, nos termos do art. 28, II, da Lei 8.443/1992, a cobrança judicial das dívidas, caso não atendidas as notificações;
9.6. encaminhar cópia desta deliberação à Procuradoria da República no Estado do Amapá, em cumprimento ao disposto no § 3º do art. 16 da Lei 8.443/1992;
9.7. enviar cópia deste acórdão à Funasa e ao responsável;
9.8. informar aos interessados que o inteiro teor da presente deliberação estará disponível para consulta no dia seguinte à sua oficialização, no endereço www.tcu.gpv.br/acordaos.

TOMADA DE CONTAS ESPECIAL instaurada pela Fundação Nacional de Saúde em razão de omissão no dever de prestar contas em  convênio que teve como objeto execução de sistema de drenagem em áreas endêmicas de malária no Município de Santana/AP.

Primeira Câmara

Fundação Nacional de Saúde.

3. Interessados/Responsáveis:
3.1. Responsável: Robson Santana Rocha Freires (XXX.500.322-XX).

13.1. Ministros presentes: Walton Alencar Rodrigues (Presidente), Benjamin Zymler e Vital do Rêgo.
13.2. Ministro-Substituto convocado: Augusto Sherman Cavalcanti.
13.3. Ministro-Substituto presente: Weder de Oliveira (Relator).

WEDER DE OLIVEIRA

Trata-se de tomada de contas especial instaurada pela Fundação Nacional de Saúde, em desfavor de Robson Santana Rocha Freires, prefeito de Santana/AP na gestão 2013-2016, em razão da omissão no dever de prestar contas e consequente não comprovação da boa e regular aplicação dos recursos repassados por meio do Convênio EP 0007/2008 (Siafi 651236) , que tinha por objeto a execução de sistema de drenagem em áreas endêmicas de malária para atender ao município de Santana/AP (peças 4 e 22) .
2.	Transcrevo, com ajustes de forma pertinentes, a instrução da Secretaria de Controle Externo de Tomada de Contas Especial (Secex-TCE) [footnoteRef:2]: [2:  Peça 98.] 
"HISTÓRICO
2.	Em 06/04/2017, com fundamento na IN/TCU 71/2012, alterada pela IN/TCU 76/2016 e DN/TCU 155/2016, o dirigente da Funasa autorizou a instauração da tomada de contas especial (peça 1) . O processo foi registrado no sistema e-TCE com o número 2357/2019.
3.	O Convênio EP 0007/2008 teve vigência de 12 meses a contar da data da assinatura, ocorrida em 31/12/2008, e sofreu aditivos, que alteraram o termo final para o dia 22/04/2016 (peça 45) , com prazo para apresentação da prestação de contas em 21/06/2016.
4.	O ajuste foi firmado no valor de R$ 2.106.000,00, sendo R$ 2.000.000,00 à conta do concedente e R$ 106.000,00 referentes à contrapartida do convenente (peça 4, p. 13-15) . Os repasses efetivos da União totalizaram R$ 800.000,00, conforme ordem bancária 2013OB801463, de 02/04/2013, emitida em favor do Município de Santana, banco 104, agência 3102-0, conta 626.030-8 (peça 69) .
5.	Não constam dos autos indicativos de que a concedente realizou visitas técnicas à área de execução do ajuste.
6.	O fundamento para a instauração da tomada de contas especial, conforme consignado na matriz de responsabilização elaborada pelo tomador de contas, foi a constatação da seguinte irregularidade: 
Não comprovação da boa e regular aplicação dos recursos federais repassados à Prefeitura Municipal de Santana - AP, em face da omissão no dever de prestar contas dos valores transferidos.
7.	O responsável arrolado na fase interna foi devidamente comunicado e, diante da ausência de justificativas suficientes para elidir a irregularidade e da não devolução dos recursos, instaurou-se a tomada de contas especial.
8.	No relatório (peça 79) , o tomador de contas concluiu que o prejuízo importaria no valor original de R$ 800.000,00, imputando-se a responsabilidade a Robson Santana Rocha Freires, na condição de prefeito de Santana/AP. 
9.	Em 15/01/2020, a Controladoria-Geral da União emitiu o relatório de auditoria (peça 82) , em concordância com o relatório do tomador de contas. O certificado de auditoria e o parecer do dirigente do órgão de controle interno concluíram pela irregularidade das presentes contas (peças 83 e 84) .
10.	Em 09/03/2020, o ministro responsável pela área atestou haver tomado conhecimento das conclusões contidas no relatório e certificado de auditoria, bem como do parecer conclusivo do dirigente do órgão de controle interno, manifestando-se pela irregularidade das contas, e determinou o encaminhamento do processo ao Tribunal de Contas da União (peça 85) .
11.	Uma vez remetidos os autos a este Tribunal para fins de apreciação e julgamento, em sede de instrução preliminar (peça 88) , a análise dos pressupostos de procedibilidade previstos na IN/TCU 71/2012 verificou que não havia óbices que impedissem o prosseguimento desta tomada de contas especial, uma vez que não se configurou o transcurso de mais de dez anos entre o fato gerador e a primeira notificação válida do responsável pela autoridade administrativa competente. Verificou-se, ainda, que o valor atualizado do débito apurado (sem juros) em 01/01/2017 era superior ao valor mínimo de alçada vigente nesta Corte de Contas. Por fim, foi encontrado débito imputável ao responsável Robson Santana Rocha Freires em outros processos no Tribunal.
12.	Na sequência procedeu-se ao exame técnico dos elementos fáticos e jurídicos relacionados ao feito, com vistas a propiciar o estabelecimento de parâmetros processuais objetivos para a adequada apuração dos fatos, identificação dos responsáveis e quantificação do dano para fins de ressarcimento, nos seguintes termos (peça 88, p. 2-3) :
EXAME TÉCNICO			 
15. Como visto, a instauração desta TCE foi motivada pela omissão no dever de prestar contas e consequente não comprovação da boa e regular aplicação dos recursos federais transferidos ao Município de Santana/AP no âmbito do Convênio EP 0007/2008, para a execução de sistema de drenagem em áreas endêmicas de malária para atender ao Município de Santana/AP.
16. Prestar contas é dever constitucional, nos termos do parágrafo único do art. 70, inciso II, da Lei Maior, e obriga a todo aquele que gere recursos públicos. A omissão no dever de prestar contas, e a consequente não comprovação da boa e regular aplicação dos recursos, gera presunção de dano ao erário e dá ensejo ao julgamento pela irregularidade das contas, para fins de se promover a condenação do responsável ao pagamento do valor total gerido.
17. No caso vertente, as informações disponíveis demonstram que o responsável pela gestão dos recursos federais transferidos foi o prefeito Robson Santana Rocha Freires (gestão 2013-2016) , isto porque tanto o repasse, ocorrido em 02/04/2013, quanto o termo final para a apresentação da prestação de contas (21/06/2016) ocorreram durante a sua gestão à frente do Executivo local. 
18. Sucede disso que a responsabilidade nestes autos pela apresentação das respectivas contas e, portanto, pela comprovação da boa e regular aplicação dos recursos transferidos deve recair sobre o aludido prefeito.
13.	Em vista do exame técnico realizado, foi proposta a citação e a audiência do responsável Robson Santana Rocha Freires, nos seguintes termos (peça 88, p. 4-5) :
PROPOSTA DE ENCAMINHAMENTO
29. Diante do exposto, submetem-se os autos à consideração superior, propondo:
a)	realizar a citação de Robson Santana Rocha Freires, com fundamento nos arts. 10, § 1º, e 12, incisos I e II, da Lei nº 8.443/1992, c/c o art. 202, incisos I e II, do RITCU, para que, no prazo de 15 (quinze) dias, em decorrência da conduta praticada, apresente alegações de defesa e/ou recolha aos cofres especificados a quantia abaixo indicada, atualizada monetariamente a partir da respectiva data até o efetivo recolhimento, abatendo-se na oportunidade as quantias eventualmente ressarcidas, na forma da legislação em vigor, que geraram a irregularidade demonstrada a seguir:
Irregularidade: dano ao erário decorrente da omissão no dever de prestar contas, e da consequente não comprovação da boa e regular aplicação dos recursos repassados ao Município de Santana/AP por meio do Convênio EP 0007/2008.
Dispositivos violados: Constituição Federal, arts. 37, caput, e 70, parágrafo único; Lei nº 8.666/1993, art. 3º; Decreto-Lei nº 200/1967, art. 93; Decreto nº 93.872/1986, art. 66; Portaria Interministerial MPOG/MF/CGU 507/2011 (art. 82, § 1º, inc. I) .
	Data da Ocorrência
	Valor Histórico

	02/04/2013
	800.000,00

Cofre para recolhimento: Fundação Nacional de Saúde.
Conduta: omitir-se no dever de prestar contas e de comprovar a boa e regular aplicação dos recursos repassados ao Município de Santana/AP por meio do Convênio EP 0007/2008.
Nexo de causalidade: a omissão no dever de prestar contas e a não comprovação da boa e regular aplicação dos recursos repassados ao Município de Santana/AP por meio do Convênio EP 0007/2008 resultaram em presunção de dano ao erário correspondente ao total de recursos federais repassados, no montante de R$ 800.000,00.
Culpabilidade: não há excludentes de ilicitude, de culpabilidade e de punibilidade. É razoável supor que o responsável tinha consciência da ilicitude de sua conduta. Era exigível conduta diversa da praticada, qual seja, prestar contas dos recursos federais repassados ao Município de Santana/AP por meio do Convênio EP 0007/2008, com o intuito de comprovar a boa e regular aplicação dos recursos por ele gerenciados. 
b)	realizar a audiência de Robson Santana Rocha Freires, com fundamento nos arts. 10, § 1º, e 12, incisos I e III, da Lei 8.443/1992, c/c o art. 202, incisos I e III, do RITCU, para que, no prazo de 15 (quinze) dias, apresente razões de justificativa quanto à irregularidade a seguir detalhada:
Irregularidade: não cumprimento do prazo originalmente estipulado para prestação de contas e não demonstração da impossibilidade de fazê-lo no prazo devido.
Dispositivos violados: art. 70, parágrafo único, da Constituição Federal; art. 93 do Decreto-Lei 200/67 e cláusula terceira do Convênio EP 0007/2008.
Conduta: descumprir o prazo originalmente estipulado para prestação de contas dos recursos federais recebidos à conta do instrumento em questão, o qual se encerrou em 21/06/2016, bem como não apresentar justificativas ao concedente que demonstrassem a existência de impedimento de prestar contas quando do vencimento do referido prazo;
Nexo de Causalidade: a conduta descrita impediu o estabelecimento do nexo causal entre as possíveis despesas efetuadas com os recursos recebidos, no âmbito do instrumento em questão; e
Culpabilidade: não há excludentes de ilicitude, de culpabilidade e de punibilidade; é razoável supor que o responsável tinha consciência da ilicitude de sua conduta; era exigível conduta diversa da praticada, qual seja, desincumbir-se do seu dever por meio da apresentação da prestação de contas no prazo e forma devidos ou o oferecimento de justificativas no sentido de que adotou medidas administrativas que estavam ao seu alcance para obter a documentação necessária à prestação de contas, mas encontrou dificuldades concretas que o impediram de prestar contas.
14.	Em cumprimento ao pronunciamento da Unidade, realizado em 05/02/2021 (peça 90) , foi efetuada citação e a audiência do responsável, nos seguintes moldes:
Comunicação: Ofício 27916/2021 - Seproc (peça 95) 
Data da Expedição: 04/06/2021
Data da Ciência: 23/06/2021 (peça 96) 
Observação: Ofício enviado para o endereço do responsável, conforme pesquisa na base de dados no sistema do Renach, custodiada pelo TCU (peça 94) 
Fim do prazo para a defesa: 08/07/2021
15.	Conforme Despacho de Conclusão das Comunicações Processuais (peça 97) , as providências inerentes às comunicações processuais foram concluídas.
16.	Transcorrido o prazo regimental, o responsável Robson Santana Rocha Freires permaneceu silente. 
EXAME TÉCNICO
17.	O exame técnico ora proposto compreende a análise da revelia configurada, tomando como base as irregularidades atribuídas ao responsável no âmbito das instruções precedentes, em cotejo com os elementos comprobatórios constantes dos autos e os argumentos que possam ser aproveitados em favor do responsável em manifestações colhidas na fase interna desta Tomada de Contas Especial, acaso existentes.
Da validade das notificações
18.	Preliminarmente, cumpre tecer breves considerações sobre a forma como são realizadas as comunicações processuais no TCU. A esse respeito, destacam-se o art. 179, do Regimento Interno do TCU (Resolução 155, de 04/12/2002) e o art. 4º, inciso III, § 1º, da Resolução TCU 170, de 30/06/2004, in verbis:
Art. 179. A citação, a audiência ou a notificação, bem como a comunicação de diligência, far se-ão:
I - mediante ciência da parte, efetivada por servidor designado, por meio eletrônico, fac-símile, telegrama ou qualquer outra forma, desde que fique confirmada inequivocamente a entrega da comunicação ao destinatário;
II - mediante carta registrada, com aviso de recebimento que comprove a entrega no endereço do destinatário;
III - por edital publicado no Diário Oficial da União, quando o seu destinatário não for localizado
 (...) Art. 3º As comunicações serão dirigidas ao responsável, ou ao interessado, ou ao dirigente de órgão ou entidade, ou ao representante legal ou ao procurador constituído nos autos, com poderes expressos no mandato para esse fim, por meio de:
I - correio eletrônico, fac-símile ou telegrama;
II - servidor designado;
III - carta registrada, com aviso de recebimento;
IV - edital publicado no Diário Oficial da União, quando o seu destinatário não for localizado, nas hipóteses em que seja necessário o exercício de defesa.
Art. 4º. Consideram-se entregues as comunicações:
I - efetivadas conforme disposto nos incisos I e II do artigo anterior, mediante confirmação da ciência do destinatário;
II - realizadas na forma prevista no inciso III do artigo anterior, com o retorno do aviso de recebimento, entregue comprovadamente no endereço do destinatário;
III - na data de publicação do edital no Diário Oficial da União, quando realizadas na forma prevista no inciso IV do artigo anterior.
§ 1º O endereço do destinatário deverá ser previamente confirmado mediante consulta aos sistemas disponíveis ao Tribunal ou a outros meios de informação, a qual deverá ser juntada ao respectivo processo.
19.	Bem se vê, portanto, que a validade da citação via postal não depende de que o aviso de recebimento seja assinado pelo próprio destinatário da comunicação, o que dispensa, no caso em tela, a entrega do AR em 'mãos próprias'. A exigência da norma é no sentido de o Tribunal verificar se a correspondência foi entregue no endereço correto, residindo aqui a necessidade de certeza inequívoca. 
20.	Não é outra a orientação da jurisprudência do TCU, conforme se verifica dos julgados a seguir transcritos:
São válidas as comunicações processuais entregues, mediante carta registrada, no endereço correto do responsável, não havendo necessidade de que o recebimento seja feito por ele próprio (Acórdão 3648/2013-TCU-Segunda Câmara, Relator Min. José Jorge) ;
É prescindível a entrega pessoal das comunicações pelo TCU, razão pela qual não há necessidade de que o aviso de recebimento seja assinado pelo próprio destinatário. Entregando se a correspondência no endereço correto do destinatário, presume-se o recebimento da citação. (Acórdão 1019/2008-TCU-Plenário, Min. Benjamin Zymler) ;
As comunicações do TCU, inclusive as citações, deverão ser realizadas mediante Aviso de Recebimento - AR, via Empresa Brasileira de Correios e Telégrafos, bastando para sua validade que se demonstre que a correspondência foi entregue no endereço correto. (Acórdão 1526/2007-TCU-Plenário, Min. Aroldo Cedraz) .
21.	A validade do critério de comunicação processual do TCU foi referendada pelo Supremo Tribunal Federal, nos termos do julgamento do MS-AgR 25.816/DF, por meio do qual se afirmou a desnecessidade da ciência pessoal do interessado, entendendo-se suficiente a comprovação da entrega do 'AR' no endereço do destinatário:
Ementa: agravo regimental. Mandado de segurança. Desnecessidade de intimação pessoal das decisões do tribunal de contas da união. art. 179 do regimento interno do TCU. Intimação do ato impugnado por carta registrada, iniciado o prazo do art. 18 da Lei 1.533/1951 da data constante do aviso de recebimento. Decadência reconhecida. Agravo improvido.
O envio de carta registrada com aviso de recebimento está expressamente enumerado entre os meios de comunicação de que dispõe o Tribunal de Contas da União para proceder às suas intimações.
O inciso II do art. 179 do Regimento Interno do TCU é claro ao exigir apenas a comprovação da entrega no endereço do destinatário, bastando o aviso de recebimento simples. 
Da revelia do responsável Robson Santana Rocha Freires
22.	No caso vertente, a citação do responsável se deu em endereço proveniente de pesquisa de endereço realizada pelo TCU na base de dados Renach custodiada pelo TCU (peça 94) , sendo que a entrega do ofício citatório nesse endereço restou comprovada (peça 96) , restando desnecessárias, portanto, a adoção de outras medidas pelo Tribunal, visto que o recebimento da notificação no endereço oficial torna válida a medida processual adotada por esta Corte de Contas.
23.	Superada a análise acerca da validade das notificações, transcorrido o prazo regimental fixado e mantendo-se inerte o aludido responsável, impõe-se que seja considerado revel, dando-se prosseguimento ao processo, com fulcro no art. 12, § 3º, da Lei 8.443/1992.
24.	Nos processos do TCU, a revelia não leva à presunção de que seriam verdadeiras todas as imputações levantadas contra os responsáveis, diferentemente do que ocorre no processo civil, em que a revelia do réu opera a presunção da verdade dos fatos narrados pelo autor (Acórdão 1009/2018-TCU-Plenário, Min. Bruno Dantas; 2.369/2013-Plenário, Min. Benjamin Zymler e 2.449/2013-Plenário, Min. Benjamin Zymler) . Dessa forma, a avaliação da responsabilidade do agente não pode prescindir da prova existente no processo ou para ele carreada. 
25.	Como visto, o responsável foi citado para se manifestar sobre a omissão no dever de prestar contas dos recursos repassados ao Município de Santana/AP por meio do Convênio EP 0007/2008, bem assim foi chamado em audiência para se manifestar sobre o descumprimento do prazo originalmente estipulado para prestação de contas dos recursos federais recebidos à conta do instrumento em questão, o qual se encerrou em 21/06/2016, bem como para se manifestar sobre a ausência de justificativas ao concedente que demonstrassem a existência de impedimento de prestar contas quando do vencimento do referido prazo.
26.	Mesmo as alegações de defesa não sendo apresentadas, considerando o princípio da verdade real que rege esta Corte, procurou-se buscar, em manifestações do responsável na fase interna desta Tomada de Contas Especial, se havia algum argumento que pudesse ser aproveitado em seu favor. 
27.	No entanto, o responsável não se manifestou na fase interna (peça 79, p. 4, item 10.1) , não havendo, assim, nenhum argumento que possa vir a ser analisado e posteriormente servir para afastar as irregularidades apontadas. 
28.	Em se tratando de processo em que a parte interessada não se manifestou acerca das irregularidades imputadas, não há elementos para que se possa efetivamente aferir e reconhecer a ocorrência de boa-fé na conduta do responsável, podendo este Tribunal, desde logo, proferir o julgamento de mérito pela irregularidade das contas, conforme os termos dos §§ 2º e 6º do art. 202 do Regimento Interno do TCU (Acórdão 2064/2011-TCU-Primeira Câmara, Min. Ubiratan Aguiar; 6.182/2011-1ª Câmara, Min. Weber de Oliveira; 4.072/2010-1ª Câmara, Min. Valmir Campelo; 1.189/2009-1ª Câmara, Min. Marcos Bemquerer; e 731/2008-Plenário, Min. Aroldo Cedraz) .
29.	Dessa forma, o responsável Robson Santana Rocha Freires deve ser considerado revel, nos termos do art. 12, § 3º, da Lei 8.443/1992, devendo as contas serem julgadas irregulares, condenando-o ao débito apurado.
Prescrição da Pretensão Punitiva
30.	Vale ressaltar que a pretensão punitiva do TCU, conforme Acórdão 1441/2016-TCU-Plenário, Relator: Benjamin Zymler, que uniformizou a jurisprudência acerca dessa questão, subordina-se ao prazo geral de prescrição indicado no art. 205 do Código Civil, que é de dez anos, contado da data de ocorrência da irregularidade sancionada, nos termos do art. 189 do Código Civil, sendo este prazo interrompido pelo ato que ordenar a citação, a audiência ou a oitiva dos responsáveis.
31.	No caso em exame, não ocorreu a prescrição da pretensão punitiva, visto que não houve o transcurso do prazo decenal entre a irregularidade sancionada, ocorrida em 21/06/2016, prazo limite para a apresentação da prestação de contas, e o ato de ordenação da citação, ocorrido em 05/02/2021 (peça 90) .
CONCLUSÃO
32.	A partir dos elementos constantes nos autos e do exame das ocorrências descritas na seção 'Exame Técnico', verifica-se que o responsável Robson Santana Rocha Freires, regularmente notificado, não compareceu aos autos, deixando, portanto, de produzir provas aptas a afastar as irregularidades que lhe foram imputadas.
33.	Verifica-se que não houve a prescrição da pretensão punitiva em relação ao responsável, conforme análise já realizada.
34.	Diante dessas considerações, as contas do responsável devem desde logo ser julgadas irregulares, com fundamento nos arts. 1º, inciso I, 16, inciso III, alínea 'a', da Lei 8.443/1992, c/c os arts. 19 e 23, inciso III, da mesma Lei, e com os arts. 1º, inciso I, 209, inciso I, 210 e 214, inciso III, do Regimento Interno deste Tribunal, procedendo-se à condenação em débito, com a aplicação das multas previstas nos arts. 57 e 58, inciso I, da Lei 8.443/1992, a primeira por conta do débito e a segunda por conta da ausência de justificativa para a não apresentação das contas no prazo devido.
35.	Como as multas acima referidas são mutuamente excludentes (com débito/sem débito) , propõe-se a absorção da segunda pela primeira, bem como informar ao responsável que, em caso de demonstração, em sede de recurso, da boa e regular aplicação dos recursos, elidindo o débito total e, consequentemente, a multa prevista no art. 57 da Lei 8.443/1992, poderá o Tribunal reaplicar a multa prevista no art. 58, inciso I, da mesma lei, antes absorvida pela primeira.
PROPOSTA DE ENCAMINHAMENTO
36.	Diante do exposto, submetemos os autos à consideração superior, propondo ao Tribunal:
a)	considerar revel o responsável Robson Santana Rocha Freires (CPF XXX.500.322-XX) , para todos os efeitos, com fulcro no art. 12, § 3º, da Lei 8.443/1992; 
b)	julgar irregulares, nos termos dos arts. 1º, inciso I, 16, inciso III, alínea 'a', da Lei 8.443/1992, c/c os arts. 19 e 23, inciso III, da mesma Lei, as contas de Robson Santana Rocha Freires (CPF XXX.500.322-XX) , condenando ao pagamento das importâncias a seguir especificadas, atualizadas monetariamente e acrescidas dos juros de mora, calculadas a partir das datas discriminadas até a data da efetiva quitação do débito, fixando-lhe o prazo de 15 (quinze) dias, para que comprove, perante o Tribunal, o recolhimento das referidas quantias aos cofres da Fundação Nacional de Saúde, nos termos do art. 23, inciso III, alínea 'a', da citada lei, c/c o art. 214, inciso III, alínea 'a', do Regimento Interno do TCU:
	Data da Ocorrência
	Valor Histórico

	02/04/2013
	800.000,00

c)	aplicar ao responsável Robson Santana Rocha Freires (CPF XXX.500.322-XX) a multa prevista no art. 57 da Lei 8.443/1992, c/c o art. 267 do Regimento Interno do TCU, fixando-lhe o prazo de 15 (quinze) dias, a contar da notificação, para que comprove, perante o Tribunal (art. 214, III, alínea 'a', do Regimento Interno do TCU) , o recolhimento da dívida aos cofres do Tesouro Nacional, atualizada monetariamente desde a data do acórdão que vier a ser proferido por este Tribunal até a data do efetivo recolhimento, se paga após o vencimento, na forma da legislação em vigor;
d)	autorizar, desde logo, a cobrança judicial das dívidas, caso não atendidas as notificações, na forma do disposto no art. 28, inciso II, da Lei 8.443/1992;
e)	autorizar também, desde logo, se requerido, com fundamento no art. 26, da Lei 8.443, de 1992, c/c o art. 217, §§ 1º e 2º do Regimento Interno do TCU, o parcelamento da (s) dívida (s) em até 36 parcelas, incidindo, sobre cada parcela, corrigida monetariamente, os correspondentes acréscimos legais, fixando-lhe o prazo de 15 (quinze) dias, a contar do recebimento da notificação, para comprovar, perante o Tribunal, o recolhimento da primeira parcela, e de 30 (trinta) dias, a contar da parcela anterior, para comprovar os recolhimentos das demais parcelas, devendo incidir, sobre cada valor mensal, atualizado monetariamente, os juros de mora devidos, no caso do débito, na forma prevista na legislação em vigor, alertando o responsável de que a falta de comprovação do recolhimento de qualquer parcela importará o vencimento antecipado do saldo devedor, nos termos do § 2º do art. 217 do Regimento Interno deste Tribunal; 
f)	enviar cópia do Acórdão a ser prolatado à Procuradoria da República no Estado do Amapá, nos termos do § 3º do art. 16 da Lei 8.443/1992, c/c o § 7º do art. 209 do Regimento Interno do TCU, para adoção das medidas cabíveis;
g)	enviar cópia do Acórdão que vier a ser proferido à Fundação Nacional de Saúde e ao responsável, para ciência;
h)	esclarecer ao responsável Robson Santana Rocha Freires (CPF XXX.500.322-XX) que, caso se demonstre, por via recursal, a correta aplicação dos recursos, mas não se justifique a omissão da prestação de contas, o débito poderá ser afastado, mas permanecerá a irregularidade das contas, dando-se ensejo à aplicação da multa prevista no art. 58, inciso I, da Lei 8.443/1992;
i)	informar à Procuradoria da República no Estado do Amapá, à Fundação Nacional de Saúde e ao responsável que a presente deliberação, acompanhada do Relatório e do Voto que a fundamenta, está disponível para a consulta no endereço www.tcu.gov.br/acordaos, além de esclarecer que, caso requerido, o TCU poderá fornecer sem custos as correspondentes cópias, de forma impressa; e
j)	informar à Procuradoria da República no Estado do Amapá que, nos termos do parágrafo único do art. 62 da Resolução TCU 259/2014, os procuradores e membros do Ministério Público credenciados nesta Corte podem acessar os presentes autos de forma eletrônica e automática, ressalvados apenas os casos de eventuais peças classificadas como sigilosas, as quais requerem solicitação formal."
O Ministério Público junto a este Tribunal (MP/TCU) , representado pelo subprocurador-geral Lucas Rocha Furtado, manifestou-se de acordo com a proposta da unidade instrutiva (peça 101) .
	É o relatório.

não há.

Subprocurador-Geral Lucas Rocha Furtado.

TOMADA DE CONTAS ESPECIAL. FUNDAÇÃO NACIONAL DE SAÚDE. CONVÊNIO EP 0007/2008. MUNICÍPIO DE SANTANA/AP. OMISSÃO DE PRESTAR CONTAS. CITAÇÃO. REVELIA. DÉBITO E MULTA. COMUNICAÇÕES.

TOMADA DE CONTAS ESPECIAL (TCE)

Secretaria de Controle Externo de Tomada de Contas Especial (Secex-TCE).

Tratam os autos de tomada de contas especial instaurada pela Fundação Nacional de Saúde em desfavor de Robson Santana Rocha Freires, prefeito de Santana/AP na gestão 2013-2016, em razão da omissão no dever de prestar contas da aplicação dos recursos repassados por meio do convênio EP 0007/2008, assinado em 31/12/2008, que teve por objeto a execução de sistema de drenagem em áreas endêmicas de malária[footnoteRef:2]. [2:  Peças 4 e 22.] 
O ajuste foi firmado no valor de R$ 2.106.000,00, sendo R$ 2.000.000,00 à conta do concedente e R$ 106.000,00 referentes à contrapartida do convenente[footnoteRef:3]. [3:  Peça 4, p. 13-15.] 
A União repassou o total de R$ 800.000,00, conforme ordem bancária 2013OB801463, de 2/4/2013[footnoteRef:4]. [4:  Peça 69.] 
A vigência inicial do convênio foi de 12 meses, a contar da data da assinatura, e, após aditivos, teve termo final prorrogado para o dia 22/4/2016[footnoteRef:5], com prazo para apresentação da prestação de contas a encerrar-se em 21/6/2016. [5:  Peça 45.] 
O fundamento para a instauração da presente tomada de contas especial, conforme consignado na matriz de responsabilização elaborada pelo tomador de contas, foi a "não comprovação da boa e regular aplicação dos recursos federais repassados à Prefeitura Municipal de Santana - AP, em face da omissão no dever de prestar contas dos valores transferidos"[footnoteRef:6]. [6:  Peça 78.] 
A tomadora de contas, em seu relatório, quantificou o débito no valor original de              R$ 800.000,00, imputando-se a responsabilidade ao Sr. Robson Santana Rocha Freires, na condição de prefeito do município signatário do convênio[footnoteRef:7]. [7:  Peça 79.] 
No âmbito desta Corte de Contas, a Secretaria de Controle Externo de Tomada de Contas Especial (Secex-TCE) considerou que o Sr. Robson Santana Rocha Freires deveria responder pelo débito apurado, por ter sido o responsável pela gestão dos recursos, ponderando que tanto o repasse, ocorrido em 2/4/2013, quanto o termo final para a apresentação da prestação de contas (21/6/2016) ocorreram durante a sua gestão. 
Desse modo, o responsável foi citado, bem como ouvido em audiência para que se manifestasse sobre o descumprimento do prazo originalmente estipulado para apresentação da prestação de contas. Regularmente notificado, manteve-se silente.
Nesse contexto, a unidade instrutiva propõe considerar revel o Sr. Robson Santana Rocha Freires, julgando irregulares as suas contas, com a imputação de débito e aplicação da multa.
O MP/TCU manifestou-se de acordo com a unidade instrutiva[footnoteRef:8]. [8:  Peça 101.] 
II
Concordo com a análise empreendida pela Secex-TCE, acompanhada pelo MP/TCU, a qual adoto como fundamento para minhas razões de decidir, sem prejuízo de complementar o exame com as considerações abaixo.
A responsabilidade pela não execução do objeto pactuado era do Sr. Robson Santana Rocha Freires, pois os recursos foram liberados em sua gestão e o prazo para prestar contas também se encerrou durante o período em que estava à frente do município.
Conforme parecer técnico 005/2016-DIESP/AP[footnoteRef:9], que examinou a solicitação de prorrogação de vigência do convênio em exame, foi verificado, por meio de pesquisa ao sistema integrado de gerenciamento de ações da FUNASA (SIGA) , que: [9:  Peça 48] 
"a convenente não realizou  nenhum lançamento de Relatórios de Andamento-RA, conforme determina a Portaria FUNASA nº 586/2015, de 17/08/2015, de acordo com a citada Portaria publicada no DOU - Diário Oficial da União em 17/09/2015, em seu Artigo 1ª: 'Instituir periodicidade de 4 (quatro) meses pare inclusão do Relatório de Andamento, os quais são de responsabilidade exclusiva dos convenentes/compromitentes, para fins de acompanhamento da situação de execução das obras e demais ações pela Funasa."
O responsável também não se manifestou na fase interna desta TCE[footnoteRef:10], não havendo nos autos argumentos ou documentação que possam afastar as irregularidades apontadas. [10:  Peça 79, p. 4, item 10.1.] 
Inexistindo elementos que permitam concluir pela boa e regular aplicação dos recursos repassados, acolho a proposta da unidade instrutiva de que as contas do Sr. Robson Santana Rocha Freires devem ser julgadas irregulares, com a imputação de débito referente ao total dos recursos federais repassados.
Considerando o entendimento firmado por meio do Acórdão 1441/2016-TCU-Plenário, não ocorreu a prescrição da pretensão punitiva no presente caso. Dessa forma, cabe a aplicação da multa prevista no art. 57 da Lei 8.443/1992, em valor proporcional ao dano.
Diante do exposto, manifesto-me pela aprovação do acórdão que ora submeto à apreciação deste Colegiado.
TCU, Sala das Sessões, em 21 de junho de 2022.
Weder de Oliveira 
Relator